【裁判字號】    92,判,1222
【裁判日期】    920918
【裁判案由】    營利事業所得稅
【裁判全文】
最  高  行  政  法  院  判  決                  九十二年度判字第一二二二號
    上  訴  人  勻福企業股份有限公司
    代  表  人  乙○○
    被 上訴 人  財政部臺灣省北區國稅局
    代  表  人  甲○○
右當事人間因營利事業所得稅事件，上訴人對於中華民國九十一年六月十九日臺北高
等行政法院九十年度訴字第五一八三號判決，提起上訴，本院判決如左：
    主  文
上訴駁回。
上訴審訴訟費用由上訴人負擔。
    理  由
一、本件上訴人主張：（一）按營利事業所得稅查核準則（下稱查核準則）第十一條
    第二項前段之規定，核其性質應屬有利於納稅義務人之規定，且條文既未明文排
    除稽徵機關於其他相類之情形，亦得依該事業以前三個年度經核定純益率之平均
    數核定其所得額，則解釋上，該規定所謂「遭受不可抗力災害」或「有關機關因
    公調閱」，當僅屬「例示」之性質，而非屬「列舉」之規定，至為顯明。是在有
    與上開二種事由相類而不可歸責於納稅義務人之相關帳簿文據滅失之情況下，本
    諸相同事務應為相同處理之法理，應認亦有上開規定適用之餘地，方符法律公平
    正義之要求。乃原判決竟徒以本件上訴人主張系爭帳簿文據因遭檢調單位查扣、
    搜索而逸失，非屬上述二種情事，率爾排除適用該有利於上訴人之規定，具有不
    當適用所得稅法第八十三條及查核準則第十一條規定之違法。上訴人於原審主張
    應類推適用查核準則第十一條第二項「有關機關因公調閱，以致滅失」之規定，
    為上訴人有利之認定，詎原判決竟未針對上訴人所為主張詳加說明，其判決自有
    理由不備之違法。（二）本件被上訴人於原審固舉「臺北縣調查站查獲違章證物
    封條」影本，辯稱上訴人因李文鑫不法集團查扣之資料僅日記簿及現金簿各一本
    、總分類帳各一本、銷貨統一發票存根二十四本暨統一發票購買證二十八本等，
    並無上訴人其他相關帳簿憑證。惟查法務部臺北縣調查站（下稱臺北縣調查站）
    早在民國（以下同）八十六年十月一日即就李文鑫不法集團之各處所進行搜索，
    並查扣包括上訴人在內共計一千一百十六家廠商之帳證資料，卻未當場製作查獲
    違章證物封條，反遲至同年十二月九日方始製作該違章證物封條，期間長達二月
    有餘，其搜索扣押之程序具有重大明顯之瑕疵，固不待言。退步言之，上述查獲
    違章證物封條所載內容，本無從證明上訴人遭查扣帳簿文據，確僅被上訴人主張
    之日記簿等，殆無庸疑，乃原判決徒憑上開記載不全之違章證物封條，遽而推斷
    本件上訴人遭查扣之資料，僅被上訴人片面主張之日記簿等，所認事實與卷載不
    符，抑且與經驗法則有悖，自難認為合法，為此請求廢棄原判決並撤銷訴願決定
    及原處分。
二、被上訴人則以：按查核準則第十一條第二項規定，其法令上之許可原因不外乎為
    「遭受不可抗力災害」或「有關機關因公調閱」以致滅失者，其性質屬「列舉」
    之規定，至臻明確。上訴人遭查扣資料計有銷貨發票四十八本、進項憑證三十本
    及扣繳憑單總表等，並無帳冊憑證，有上訴人借回帳證承諾書可資佐證；上訴人
    既未能提供有關機關調閱或查扣帳簿憑證之證據以實其說，則所稱帳簿憑證遭查
    扣而致下落不明，顯屬臆測之詞，自不足採。又其情節非屬因「遭受不可抗力災
    害」或「有關機關因公調閱」而滅失，非屬查核準則第十一條第二項列舉項目，
    自無該法條之規定之適用。次按查核準則第十一條及及稅捐機關管理營利事業會
    計帳簿憑證辦法第二十五條規定，本件八十四年度營利事業所得稅結算申報案，
    業經會計師於八十五年五月三十一日查核簽證申報，上訴人應依稅捐稽徵機關管
    理營利事業會計帳簿憑證辦法第二十五條規定，於會計師查核簽證申報完竣後，
    將八十四年度之帳簿憑證留置於上訴人之營業場所，以備主管稽徵機關隨時查核
    ，始為適法，上訴人違反規定，致無法依限提示，縱非故意，亦有過失，被上訴
    人按同業利潤標準予以核定，於法有據。本件上訴人八十五年度營利事業所得稅
    結算申報案，因涉及李文鑫集團簽證案件，由被上訴人列入專案查核，經通知上
    訴人於八十七年十二月二十二日上午十時提示帳證供核。惟上訴人為釐清案情，
    於八十八年一月四日向被上訴人借回遭查扣之銷貨發票四十八本、進項憑證三十
    本及扣繳憑單總表等，並承諾於同年二月四日前將相關帳證補載、補正後送回，
    逾期未送回則同意依所得稅法第八十三條規定核定所得額，有承諾書附案為憑。
    上訴人遲至同年六月八日始行送回，惟查重新整理後之帳證，帳載仍不完備，憑
    證亦欠齊全，至仍無法查核，原核乃按同業利潤標準核定本期營業淨利為新臺幣
    （以下同）四、二七八、八五一元，加計非營業收入總額四、五六六元，核定全
    年課稅所得額為四、二八三、四一七元。復查時經再次通知上訴人於八十九年三
    月二十四日上午十時提示相關帳證供核，有調帳通知書、掛號郵件收件回執等附
    卷可稽，惟上訴人逾期仍未提示。查上訴人既未能依規定提示帳證、文據，原核
    定依所得稅法第八十三條第一項、第三項及查核準則第十一條第二項規定，按同
    業利潤標準核定其所得額，並無不合等語，資為抗辯。
三、原審斟酌全辯論意旨及調查證據之結果，以：（一）查上訴人八十四年度營利事
    業所得稅結算申報原係未列選案件，免調帳證查核，經被上訴人依書面審查暫行
    核定後，臺北縣調查站查獲李文鑫集團申報或簽證案件涉有逃漏稅捐之嫌，查扣
    證物中有上訴人之資料袋，以上訴人涉嫌漏稅函送被上訴人處理，被上訴人於八
    十七年十二月八日通知上訴人於八十七年十二月二十二日提示帳證文據供核，上
    訴人未提示帳證，於八十八年一月四日出具承諾書借回所查扣資料，並聲明於八
    十八年二月四日送回，惟逾期未予提示；復查時被上訴人又於八十九年六月二十
    七日通知上訴人於八十九年七月七日提示帳簿、憑證及有關文據備查，然逾期仍
    未予提示之事實，有臺北縣調查站八十七年一月二十一日板肅字八七○一一七
    號函、被上訴人八十七年十二月八日及八十九年六月二十七日通知書暨送達回執
    、上訴人承諾書等影本附於原處分卷可稽，並為上訴人所不爭，自堪認為真正。
    第以上訴人八十四年度營利事業所得稅結算申報既為書面審查核定，在稅捐核課
    期間內，被上訴人自仍得依營利事業所得稅結算申報書面審核案件抽查辦法予以
    抽查，況臺北縣調查站以上訴人涉嫌漏稅函送被上訴人處理，是上訴人主張其八
    十四年度營利事業所得稅結算申報業經被上訴人核定，被上訴人即不得再行調帳
    抽查等語，委無可取。（二）上訴人所稱有關帳簿憑證因李文鑫犯罪集團之受到
    偵訊，遭法務部調查局查扣致下落不明，而無法完整提示供核一節，經查依原處
    分卷所附臺北縣調查站查扣函送被上訴人處理之查扣資料，僅有日記簿及現金簿
    各一本、總分類帳二本、銷貨統一發票存根二十四本暨統一發票購買證二十八本
    ，並無上訴人八十四年度一至十二月扣繳憑單、薪資表等帳簿憑證及有關文據、
    營業稅及營業額申報書暨繳款書、各式成本表等資料，此觀上訴人於八十八年一
    月四日所出具之承諾書亦明，上訴人所言殊難採信。且本件八十四年度營利事業
    所得稅結算申報案業經會計師於八十五年五月三十一日查核簽證申報，上訴人本
    應依稅捐稽徵機關管理營利事業會計帳簿憑證辦法第二十五條規定，於會計師查
    核簽證申報完竣後，將八十四年度之帳簿憑證留置於其營業場所，以備主管稽徵
    機關隨時查核，始為適法，其竟將帳簿憑證留置他處，其有違規定，至為顯然，
    自不能資為無法提供帳證之依據。況上訴人未能舉證其八十四年度帳簿憑證係經
    有關機關調閱或查扣以實其說，自難認其主張為真實。再上訴人八十四年度之帳
    簿憑證既非有關機關因公調閱，致不能提示調查供核，自無營利事業所得稅查核
    準則第十一條第四項末段規定之適用。從而被上訴人以上訴人經通知提示帳證文
    據供核，逾期未為提示，乃依所得稅法第八十三條規定，按同業利潤標準核定營
    業淨利，另加計非營業收入暨核定全年所得額，並無違誤，訴願決定予以維持，
    亦無不合，因而駁回上訴人之訴。
四、本院查：（一）原審係以依上訴人之承諾書及原處分卷所附臺北縣調查站查扣函
    送被上訴人處理之查扣資料，僅有日記簿及現金簿各一本、總分類帳二本、銷貨
    統一發票存根二十四本暨統一發票購買證二十八本，並無上訴人八十四年度一至
    十二月扣繳憑單、薪資表等帳簿憑證及有關文據、營業稅及營業額申報書暨繳款
    書、各式成本表等資料，因而認其帳證顯非因遭受不可抗力災害或有關機關因公
    調閱而滅失，並未認定上訴人之帳證因臺北縣調查站查扣而滅失，則本件並無適
    用查核準則第十一條第二項前段關於「遭受不可抗力災害」、「有關機關因公調
    閱」規定之餘地。上訴人以原判決未將帳證經臺北縣調查站查扣而滅失之情形，
    解為與「遭受不可抗力災害」「有關機關因公調閱」之情形相同，而適用前開規
    定，乃適用法規錯誤云云，自不足採。又原審認定之事實既與上訴人所主張者不
    同，則上訴人依其所主張之事實，據以為應如何適用法規之主張，原判決未為其
    如何不可採之理由加以說明，自亦無理由不備之違法之可言。（二）本件原審既
    認定上訴人之帳證非因臺北縣調查站查扣而滅失，則臺北縣調查站之搜索扣押程
    序是否有明顯重大之瑕疵，即與本件無關。另原審就臺北縣調查站所查扣之證物
    內容如何，已說明其所憑之證據為所查扣之資料，其內僅有日記簿及現金簿各一
    本、總分類帳二本、銷貨統一發票存根二十四本暨統一發票購買證二十八本，並
    無上訴人八十四年度一至十二月扣繳憑單、薪資表等帳簿憑證及有關文據、營業
    稅及營業額申報書暨繳款書、各式成本表等資料，而非僅依「違章證物封條」所
    載內容而為認定，是上訴人指摘原判決僅憑記載不全之「違章證物封條」，遽而
    推斷本件上訴人遭查扣之資料僅日記簿等，其認定事實顯與證據法則與經驗法則
    有違云云，亦屬無據。綜上所述，本件原判決核無違誤，上訴意旨執前開各詞而
    為指摘，求予廢棄，為無理由，應予駁回。
據上論結，本件上訴為無理由，爰依行政訴訟法第二百五十五條第一項、第九十八條
第三項前段，判決如主文。
中    華    民    國    九十二      年      九        月      十八      日
                    最 高 行 政 法 院  第 三 庭
                                審 判 長 法  官      吳  錦  龍
                                         法  官      黃  合  文
                                         法  官      林  家  惠
                                         法  官      劉  鑫  楨
                                         法  官      吳  明  鴻
右  正  本  證  明  與  原  本  無  異
                                         法院書記官  阮  桂  芬
中    華    民    國    九十二      年      九        月      十八      日


司法院資訊處製作；財團法人民間司法改革基金會備份。
